ACORDAO-COMPLETO-2549139

ACÓRDÃO 3482/2023 ATA 14/2023 - SEGUNDA CÂMARA

VISTOS, relatados e discutidos estes autos de tomada de contas especial instaurada pelo Comando da 2ª Região Militar, em decorrência de irregularidades verificadas no pagamento de pensão especial de ex-combatente a Conceição Aparecida Perez amparado por decisão judicial provisória durante o período de 7/2004 a 12/2015,
ACORDAM os Ministros do Tribunal de Contas da União, reunidos em Sessão da 2ª Câmara, com base no art. 12, § 3º, da Lei 8.443/1992 e no art. 212 do Regimento Interno do TCU, e diante das razões expostas pelo Relator, em:
9.1. arquivar o processo em razão da ausência de pressupostos de constituição e de desenvolvimento válido e regular; 
9.2. notificar a Advocacia-Geral da União a respeito desta deliberação, para que, caso assim decida, adote medidas no sentido de obter a devolução, para a União, dos valores recebidos por força de decisões judiciais precárias, revogadas no mérito, relativa aos processos 0003580-13.2004.4.03.6100 e 0026598-92.2006.4.03.6100, que tramitaram na 22ª Vara Federal de São Paulo e no Tribunal Regional Federal da 3ª Região;
9.3. notificar a responsável e a unidade jurisdicionada a respeito desta deliberação.

Tomada de contas especial instaurada pelo Comando da 2ª Região Militar, em desfavor de Conceição Aparecida Perez, em razão do recebimento de pensão especial de ex-combatente, sustentada por decisão judicial precária (tutela antecipada), cassada por decisão judicial posterior.

Segunda Câmara

Comando da 2ª Região Militar

3. Responsável: Conceição Aparecida Perez (CPF XXX.399.988-XX)

13.1. Ministros presentes: Augusto Nardes (na Presidência), Aroldo Cedraz e Antonio Anastasia (Relator).
13.2. Ministro-Substituto convocado: Marcos Bemquerer Costa.

ANTONIO ANASTASIA

Este processo trata da tomada de contas especial instaurada pelo Comando da 2ª Região Militar, em decorrência de irregularidades verificadas no pagamento de pensão especial de ex-combatente a Conceição Aparecida Perez amparado por decisão judicial provisória durante o período de 7/2004 a 12/2015.
2. A então SecexTCE, atual AudTCE (peças 73-75) , propôs o julgamento pela irregularidade das contas, com a imputação do débito apurado e a imposição de multa, conforme a instrução (peça 73) transcrita a seguir:
"INTRODUÇÃO
Cuidam os autos de tomada de contas especial instaurada pelo Comando da 2ª Região Militar, em desfavor de Conceição Aparecida Perez (CPF: XXX.399.988-XX) , em razão do recebimento de pensão especial de ex-combatente, sustentada por decisão judicial precária (tutela antecipada) , cassada por decisão judicial posterior.
HISTÓRICO
Em 24/3/2020, com fundamento na IN/TCU 71/2012, alterada pela IN/TCU 76/2016 e DN/TCU 155/2016, o Comandante da 2ª Região Militar autorizou a instauração da tomada de contas especial (peça 2) . O processo foi registrado no sistema e-TCE com o número 1180/2020.
O fundamento para a instauração da Tomada de Contas Especial, conforme consignado na matriz de responsabilização elaborada pelo tomador de contas, foi a constatação da seguinte irregularidade: 
No tocante à quantificação do dano, este foi levantado pelo valor de R$ 1.085.517,12 (um milhão oitenta e cinco mil, quinhentos e dezessete reais e doze centavos) , referente à motivação exposta no item II deste Relatório de TCE.
A responsável arrolada na fase interna foi devidamente comunicada e, diante da ausência de justificativas suficientes para elidir a irregularidade e da não devolução dos recursos, instaurou-se a tomada de contas especial.
No relatório (peça 44) , o tomador de contas concluiu que o prejuízo importaria no valor original de R$ 463.167,97, imputando-se a responsabilidade a Conceição Aparecida Perez, na condição de beneficiária.
Em 24/6/2020, a 2ª Inspetoria de Contabilidade e Finanças do Exército emitiu o relatório de auditoria (peça 46) , em concordância com o relatório do tomador de contas. O certificado de auditoria e o parecer do dirigente do órgão de controle interno concluíram pela irregularidade das presentes contas (peças 47 e 48) .
Em 10/7/2020, o Comandante do Exército atestou haver tomado conhecimento das conclusões contidas no relatório e certificado de auditoria, bem como do parecer conclusivo do dirigente do órgão de controle interno, manifestando-se pela irregularidade das contas, e determinou o encaminhamento do processo ao Tribunal de Contas da União (peça 49) . Em que pese o art. 52 da Lei 8.443/1992 ter atribuído a edição ao Ministro de Estado supervisor da área ou a autoridade de nível hierárquico equivalente, referido pronunciamento foi emitido pelo Comandante do Exército.
Na instrução inicial (peça 54) , analisando-se os documentos nos autos, concluiu-se pela necessidade de realização de citação para a seguinte irregularidade: 
Irregularidade 1: recebimento de remuneração de pensão especial de ex-combatente, concedida através de tutela antecipada posteriormente cassada, durante o período de julho de 2004 até dezembro de 2015.
Evidências da irregularidade: documentos técnicos presentes nas peças 1, 2, 3, 4, 6, 7, 8, 14, 15, 16, 23, 24, 26, 27, 28, 29, 30, 33, 34, 35 e 40.
Normas infringidas: art. 71, inciso II, da Constituição Federal/1988; arts. 884, 876 e 927 do Código Civil (Lei 10.406 de 10/1/2002) e art. 30 da Lei 4.242/1963.
Débitos relacionados à responsável Conceição Aparecida Perez (CPF: XXX.399.988-XX) :
	Data de ocorrência
	Valor histórico (R$) 

	30/7/2004
	6.958,42

	30/8/2004
	2.391,77

	30/9/2004
	2.585,89

	30/10/2004
	2.585,89

	30/11/2004
	2.585,89

	30/12/2004
	2.585,89

	30/1/2005
	2.600,66

	28/2/2005
	2.600,66

	30/3/2005
	2.600,66

	30/4/2005
	2.600,66

	30/5/2005
	2.600,66

	30/6/2005
	2.600,66

	30/7/2005
	2.600,66

	30/8/2005
	2.600,66

	30/9/2005
	2.600,66

	30/10/2005
	2.923,95

	30/11/2011
	2.831,25

	30/12/2005
	2.877,60

	30/1/2006
	2.877,60

	28/2/2006
	2.914,83

	30/3/2006
	2.914,83

	30/4/2006
	2.914,83

	30/5/2006
	2.914,83

	30/6/2006
	2.914,83

	30/7/2006
	2.914,83

	30/8/2006
	3.155,54

	30/9/2006
	3.155,54

	30/10/2006
	3.155,54

	30/11/2006
	3.105,54

	30/12/2006
	3.155,54

	30/1/2007
	3.178,15

	28/2/2007
	3.178,15

	30/3/2007
	3.178,15

	30/4/2007
	3.178,15

	30/5/2007
	3.178,15

	30/6/2007
	3.178,15

	30/7/2007
	3.178,15

	30/8/2007
	3.178,15

	30/9/2007
	3.178,15

	30/10/2007
	3.178,15

	30/11/2007
	3.178,15

	30/12/2007
	3.178,15

	30/1/2008
	3.201,78

	28/2/2008
	3.201,78

	30/3/2008
	3.201,78

	30/4/2008
	3.201,78

	30/5/2008
	4.612,38

	30/6/2008
	3.483,90

	30/7/2008
	3.626,25

	30/8/2008
	2.368,22

	30/9/2008
	2.491,37

	30/10/2008
	2.586,03

	30/11/2008
	2.586,03

	30/12/2008
	2.586,03

	30/1/2009
	2.625,27

	28/2/2009
	2.525,80

	30/3/2009
	2.525,80

	30/4/2009
	2.525,80

	30/5/2009
	2.525,80

	30/6/2009
	2.525,80

	30/7/2009
	2.738,54

	30/8/2009
	2.738,54

	30/9/2009
	2.738,54

	30/10/2009
	2.738,54

	30/11/2009
	2.738,54

	30/12/2009
	2.738,54

	30/1/2010
	2.753,83

	28/2/2010
	2.753,83

	30/3/2010
	2.753,83

	30/4/2010
	2.753,83

	30/5/2010
	2.753,83

	30/6/2010
	2.753,83

	30/7/2010
	2.976,08

	30/8/2010
	2.976,08

	30/9/2010
	2.976,08

	30/10/2010
	2.976,08

	30/11/2010
	2.976,08

	30/12/2010
	2.976,08

	30/1/2011
	2.976,08

	28/2/2011
	2.976,08

	30/3/2011
	2.976,08

	30/4/2011
	2.998,83

	30/5/2011
	2.998,83

	30/6/2011
	2.998,83

	30/7/2011
	2.998,83

	30/8/2011
	2.998,83

	30/9/2011
	2.998,83

	30/10/2011
	2.998,83

	30/11/2011
	2.998,83

	30/12/2011
	2.998,83

	30/1/2012
	3.016,33

	28/2/2012
	3.016,33

	30/3/2012
	3.016,33

	30/4/2012
	3.016,33

	30/5/2012
	3.016,33

	30/6/2012
	3.016,33

	30/7/2012
	3.016,33

	30/8/2012
	3.016,33

	30/9/2012
	3.016,33

	30/10/2012
	3.016,33

	30/11/2012
	3.016,33

	30/12/2012
	3.016,33

	30/1/2013
	3.030,13

	28/2/2013
	3.030,13

	30/3/2013
	3.274,00

	30/4/2013
	3.274,00

	30/5/2013
	3.274,00

	30/6/2013
	3.274,00

	30/7/2013
	3.274,00

	30/8/2013
	3.274,00

	30/9/2013
	3.274,00

	30/10/2013
	3.274,00

	30/11/2013
	3.274,00

	30/12/2013
	3.274,00

	30/1/2014
	3.293,03

	28/2/2014
	3.293,03

	30/3/2014
	3.545,39

	30/4/2014
	3.545,39

	30/5/2014
	3.545,39

	30/6/2014
	3.545,39

	30/7/2014
	3.545,39

	30/8/2014
	3.545,39

	30/9/2014
	3.545,39

	30/10/2014
	3.545,39

	30/11/2014
	3.545,39

	30/12/2014
	3.545,39

	30/1/2015
	3.545,39

	28/2/2015
	3.545,39

	30/3/2015
	3.815,09

	30/4/2015
	3.848,26

	30/5/2015
	3.848,26

	30/6/2015
	3.848,26

	30/7/2015
	3.848,26

	30/8/2015
	3.848,26

	30/9/2015
	3.848,26

	30/10/2015
	3.848,26

	30/11/2015
	3.848,26

	30/12/2015
	3.848,26

	30/12/2015
	35.497,00

Cofre credor: Tesouro Nacional.
Responsável: Conceição Aparecida Perez (CPF: XXX.399.988-XX) .
Conduta: receber remuneração de pensão militar à qual não tinha direito.
Nexo de causalidade: ao receber pensão indevida, a responsável causou dano ao erário.
Culpabilidade: não há excludentes de ilicitude, de culpabilidade e de punibilidade; é razoável supor que a responsável tinha consciência da ilicitude de sua conduta; era exigível conduta diversa da praticada, qual seja, não receber remuneração de pensão indevida ou, caso recebesse, devolvê-la. 
Encaminhamento: citação.
Em cumprimento ao pronunciamento da unidade (peça 56) , foi efetuada citação da responsável, nos moldes adiante:
 Conceição Aparecida Perez - promovida a citação da responsável, conforme delineado adiante:
	Comunicação: Ofício 8143/2022 - Seproc (peça 62) 
Data da Expedição: 22/3/2022
Data da Ciência: não houve (Desconhecido) (peça 63) 
Observação: Ofício enviado para o endereço do responsável, conforme pesquisa na base de dados no sistema da Receita Federal, custodiada pelo TCU (peça 59) .
	
	Comunicação: Ofício 8144/2022 - Seproc (peça 61) 
Data da Expedição: 22/3/2022
Data da Ciência: não houve (Mudou-se) (peça 64) 
Observação: Ofício enviado para o endereço do responsável, conforme pesquisa na base de dados no sistema do TSE, custodiada pelo TCU (peça 59) .
	
	Comunicação: Ofício 10466/2022 - Seproc (peça 60) 
Data da Expedição: 22/3/2022
Data da Ciência: 28/3/2022 (peça 65) 
Nome Recebedor: Guilherme Pinheiro Batista
Observação: Ofício enviado para o endereço do responsável, conforme pesquisa na base de dados nos sistemas corporativos do TCU, custodiada pelo TCU (peça 59) .
Fim do prazo para a defesa: 12/4/2022
	
O Centro de Controle Interno do Exército comunicou a este Tribunal que não foi possível cientificar a responsável (peça 67) .
Em razão disso, foi publicado no Diário Oficial da União, em 18/5/2022, o Edital 692/2022-TCU/SEPROC, por meio do qual a Sra. Conceição Aparecida Perez foi citada, nos termos do art. 22, III, da Lei 8.443/1992 (peça 72) .  
Transcorrido o prazo regimental, a responsável permaneceu silente, devendo ser considerada revel, nos termos do art. 12, § 3º, da Lei 8.443/1992.
ANÁLISE DOS PRESSUPOSTOS DE PROCEDIBILIDADE DA IN/TCU 71/2012
Avaliação de Viabilidade do Exercício do Contraditório e Ampla Defesa
Verifica-se que não houve o transcurso de mais de dez anos desde o fato gerador sem que tenha havido a notificação da responsável pela autoridade administrativa federal competente (art. 6º, inciso II, c/c art. 19 da IN/TCU 71/2012, modificada pela IN/TCU 76/2016) , uma vez que o fato gerador da irregularidade sancionada ocorreu em 30/12/2015, e a responsável foi notificada sobre a irregularidade pela autoridade administrativa competente conforme segue:
Conceição Aparecida Perez, por meio do edital acostado à peça 36, publicado em 12/5/2020.
Valor de Constituição da TCE 	
Verifica-se, ainda, que o valor atualizado do débito apurado (sem juros) em 1/1/2017 é de R$ 695.225,19, portanto superior ao limite mínimo de R$ 100.000,00, na forma estabelecida conforme os arts. 6º, inciso I, e 19 da IN/TCU 71/2012, modificada pela IN/TCU 76/2016. 
OUTROS PROCESSOS/DÉBITOS NOS SISTEMAS DO TCU COM OS MESMOS RESPONSÁVEIS
Informa-se que não foi encontrado débito imputável à responsável em outros processos no Tribunal.
A tomada de contas especial está, assim, devidamente constituída e em condição de ser instruída.
EXAME TÉCNICO
Da validade das notificações:
Preliminarmente, cumpre tecer breves considerações sobre a forma como são realizadas as comunicações processuais no TCU. A esse respeito, destacam-se o art. 179, do Regimento Interno do TCU (Resolução 155, de 4/12/2002) e o art. 4º, inciso III, § 1º, da Resolução TCU 170, de 30 de junho de 2004, in verbis:
Art. 179. A citação, a audiência ou a notificação, bem como a comunicação de diligência, farse-ão:
I - mediante ciência da parte, efetivada por servidor designado, por meio eletrônico, fac-símile, telegrama ou qualquer outra forma, desde que fique confirmada inequivocamente a entrega da comunicação ao destinatário;
II - mediante carta registrada, com aviso de recebimento que comprove a entrega no endereço do destinatário;
III - por edital publicado no Diário Oficial da União, quando o seu destinatário não for localizado
 (...) 
Art. 3º As comunicações serão dirigidas ao responsável, ou ao interessado, ou ao dirigente de órgão ou entidade, ou ao representante legal ou ao procurador constituído nos autos, com poderes expressos no mandato para esse fim, por meio de:
I - correio eletrônico, fac-símile ou telegrama;
II - servidor designado;
III - carta registrada, com aviso de recebimento;
IV - edital publicado no Diário Oficial da União, quando o seu destinatário não for localizado, nas hipóteses em que seja necessário o exercício de defesa.
Art. 4º. Consideram-se entregues as comunicações:
I - efetivadas conforme disposto nos incisos I e II do artigo anterior, mediante confirmação da ciência do destinatário;
II - realizadas na forma prevista no inciso III do artigo anterior, com o retorno do aviso de recebimento, entregue comprovadamente no endereço do destinatário;
III - na data de publicação do edital no Diário Oficial da União, quando realizadas na forma prevista no inciso IV do artigo anterior.
§ 1º O endereço do destinatário deverá ser previamente confirmado mediante consulta aos sistemas disponíveis ao Tribunal ou a outros meios de informação, a qual deverá ser juntada ao respectivo processo.
 (...) 
Bem se vê, portanto, que a validade da citação via postal não depende de que o aviso de recebimento seja assinado pelo próprio destinatário da comunicação, o que dispensa, no caso em tela, a entrega do AR em 'mãos próprias'. A exigência da norma é no sentido de o Tribunal verificar se a correspondência foi entregue no endereço correto, residindo aqui a necessidade de certeza inequívoca. 
Não é outra a orientação da jurisprudência do TCU, conforme se verifica dos julgados a seguir transcritos:
São válidas as comunicações processuais entregues, mediante carta registrada, no endereço correto do responsável, não havendo necessidade de que o recebimento seja feito por ele próprio (Acórdão 3648/2013-TCU-Segunda Câmara, Relator José Jorge) ;
É prescindível a entrega pessoal das comunicações pelo TCU, razão pela qual não há necessidade de que o aviso de recebimento seja assinado pelo próprio destinatário. Entregandose a correspondência no endereço correto do destinatário, presume-se o recebimento da citação. (Acórdão 1019/2008-TCU-Plenário, Relator Benjamin Zymler) ;
As comunicações do TCU, inclusive as citações, deverão ser realizadas mediante Aviso de Recebimento - AR, via Empresa Brasileira de Correios e Telégrafos, bastando para sua validade que se demonstre que a correspondência foi entregue no endereço correto. (Acórdão 1526/2007-TCU-Plenário, Relator Aroldo Cedraz) .
A validade do critério de comunicação processual do TCU foi referendada pelo Supremo Tribunal Federal, nos termos do julgamento do MS-AgR 25.816/DF, por meio do qual se afirmou a desnecessidade da ciência pessoal do interessado, entendendo-se suficiente a comprovação da entrega do 'AR' no endereço do destinatário:
Ementa: agravo regimental. Mandado de segurança. Desnecessidade de intimação pessoal das decisões do tribunal de contas da união. art. 179 do regimento interno do TCU. Intimação do ato impugnado por carta registrada, iniciado o prazo do art. 18 da lei nº 1.533/51 da data constante do aviso de recebimento. Decadência reconhecida. Agravo improvido.
O envio de carta registrada com aviso de recebimento está expressamente enumerado entre os meios de comunicação de que dispõe o Tribunal de Contas da União para proceder às suas intimações.
O inciso II do art. 179 do Regimento Interno do TCU é claro ao exigir apenas a comprovação da entrega no endereço do destinatário, bastando o aviso de recebimento simples. 
Da revelia da responsável Conceição Aparecida Perez
No caso vertente, a citação da responsável (Conceição Aparecida Perez) se deu por meio de edital (peça 72) , em face do insucesso das tentativas de realizar a citação em endereços constantes na base de dados da Receita custodiada pelo TCU e em endereços provenientes das bases de dados públicas custodiadas pelo TCU (TSE e Renach - peça 59) e das bases de dados do próprio TCU, além de o Centro de Controle Interno do Exército ter informado a esta Corte que as tentativas desenvolvidas pelo Exército Brasileiro no sentido de cientificar a responsável também não lograram êxito (peça 67) . 
Nos processos do TCU, a revelia não leva à presunção de que seriam verdadeiras todas as imputações levantadas contra os responsáveis, diferentemente do que ocorre no processo civil, em que a revelia do réu opera a presunção da verdade dos fatos narrados pelo autor (Acórdão 1009/2018-TCU-Plenário, Relator Bruno Dantas; 2369/2013-TCU-Plenário, Relator Benjamin Zymler e 2449/2013-TCU-Plenário, Relator Benjamin Zymler) . Dessa forma, a avaliação da responsabilidade do agente não pode prescindir da prova existente no processo ou para ele carreada. 
Ao não apresentar sua defesa, a responsável deixou de produzir prova da regular aplicação dos recursos sob sua responsabilidade, em afronta às normas que impõem aos gestores públicos a obrigação legal de, sempre que demandados pelos órgãos de controle, apresentar os documentos que demonstrem a correta utilização das verbas públicas, a exemplo do contido no art. 93 do Decreto-Lei 200/1967: 'Quem quer que utilize dinheiros públicos terá de justificar seu bom e regular emprego na conformidade das leis, regulamentos e normas emanadas das autoridades administrativas competentes.' 
Mesmo as alegações de defesa não sendo apresentadas, considerando o princípio da verdade real que rege esta Corte, procurou-se buscar, em manifestações da responsável na fase interna desta Tomada de Contas Especial, se havia algum argumento que pudesse ser aproveitado a seu favor. 
Os argumentos apresentados na fase interna (peças 9, 10, 12, 13, 17, 18, 19, 20, 21 e 22) não elidem as irregularidades apontadas.
Em se tratando de processo em que a parte interessada não se manifestou acerca das irregularidades imputadas, não há elementos para que se possa efetivamente aferir e reconhecer a ocorrência de boa-fé na conduta da responsável, podendo este Tribunal, desde logo, proferir o julgamento de mérito pela irregularidade das contas, conforme os termos dos §§ 2º e 6º do art. 202 do Regimento Interno do TCU. (Acórdão 2064/2011-TCU-Primeira Câmara (Relator Ubiratan Aguiar) , 6.182/2011-TCU-1ª Câmara (Relator Weber de Oliveira) , 4.072/2010-TCU-1ª Câmara (Relator Valmir Campelo) , 1.189/2009-TCU-1ª Câmara (Relator Marcos Bemquerer) , 731/2008-TCU-Plenário (Relator Aroldo Cedraz) .
Dessa forma, a responsável Conceição Aparecida Perez deve ser considerada revel, nos termos do art. 12, § 3º, da Lei 8.443/1992, devendo as contas serem julgadas irregulares, condenando-a ao débito apurado e aplicando-lhe a multa prevista no art. 57 da Lei 8.443/1992.
Prescrição da Pretensão Punitiva
Vale ressaltar que a pretensão punitiva do TCU, conforme Acórdão 1441/2016-TCU-Plenário, Relator Benjamin Zymler, que uniformizou a jurisprudência acerca dessa questão, subordina-se ao prazo geral de prescrição indicado no art. 205 do Código Civil, que é de dez anos, contado da data de ocorrência da irregularidade sancionada, nos termos do art. 189 do Código Civil, sendo este prazo interrompido pelo ato que ordenar a citação, a audiência ou a oitiva da responsável.
No caso em exame, não ocorreu a prescrição, uma vez que a irregularidade sancionada ocorreu em 30/12/2015, e o ato de ordenação da citação ocorreu em 4/2/2022.
CONCLUSÃO
Em face da análise promovida na seção 'Exame Técnico', verifica-se que a responsável Conceição Aparecida Perez não logrou comprovar a boa e regular aplicação dos recursos; instada a se manifestar, optou pelo silêncio, configurando a revelia, nos termos do § 3º, do art. 12, da Lei 8.443/1992. Ademais, inexistem nos autos elementos que demonstrem a boa-fé da responsável ou a ocorrência de outras excludentes de culpabilidade.
Verifica-se também que não houve a prescrição da pretensão punitiva, conforme análise já realizada.
Tendo em vista que não constam dos autos elementos que permitam reconhecer a boa-fé da responsável, sugere-se que as suas contas sejam julgadas irregulares, nos termos do art. 202, § 6º, do Regimento Interno do TCU, com a imputação do débito atualizado monetariamente e acrescido de juros de mora, nos termos do art. 202, § 1º do Regimento Interno do TCU, descontado o valor eventualmente recolhido, com a aplicação da multa prevista no art. 57 da Lei 8.443/1992.
Por fim, como não houve elementos que pudessem modificar o entendimento acerca das irregularidades em apuração, mantém-se a matriz de responsabilização presente na peça 53.
PROPOSTA DE ENCAMINHAMENTO
Diante do exposto, submetemos os autos à consideração superior, propondo ao Tribunal:
considerar revel a responsável Conceição Aparecida Perez (CPF: XXX.399.988-XX) , para todos os efeitos, dando-se prosseguimento ao processo, com fulcro no art. 12, § 3º, da Lei 8.443/1992; 
julgar irregulares, nos termos dos arts. 1º, inciso I, 16, inciso III, alínea c, da Lei 8.443/1992, c/c os arts. 19 e 23, inciso III, da mesma Lei, as contas da responsável Conceição Aparecida Perez (CPF: XXX.399.988-XX) , condenando-a ao pagamento das importâncias a seguir especificadas, atualizadas monetariamente e acrescidas dos juros de mora, calculadas a partir das datas discriminadas até a data da efetiva quitação do débito, fixando-lhe o prazo de quinze dias, para que comprove, perante o Tribunal, o recolhimento das referidas quantias aos cofres do Tesouro Nacional, nos termos do art. 23, inciso III, alínea 'a', da citada lei, c/c o art. 214, inciso III, alínea 'a', do Regimento Interno do TCU.  
		Débitos relacionados à responsável Conceição Aparecida Perez (CPF: XXX.399.988-XX) :
	Data de ocorrência
	Valor histórico (R$) 

	30/7/2004
	6.958,42

	30/8/2004
	2.391,77

	30/9/2004
	2.585,89

	30/10/2004
	2.585,89

	30/11/2004
	2.585,89

	30/12/2004
	2.585,89

	30/1/2005
	2.600,66

	28/2/2005
	2.600,66

	30/3/2005
	2.600,66

	30/4/2005
	2.600,66

	30/5/2005
	2.600,66

	30/6/2005
	2.600,66

	30/7/2005
	2.600,66

	30/8/2005
	2.600,66

	30/9/2005
	2.600,66

	30/10/2005
	2.923,95

	30/11/2011
	2.831,25

	30/12/2005
	2.877,60

	30/1/2006
	2.877,60

	28/2/2006
	2.914,83

	30/3/2006
	2.914,83

	30/4/2006
	2.914,83

	30/5/2006
	2.914,83

	30/6/2006
	2.914,83

	30/7/2006
	2.914,83

	30/8/2006
	3.155,54

	30/9/2006
	3.155,54

	30/10/2006
	3.155,54

	30/11/2006
	3.105,54

	30/12/2006
	3.155,54

	30/1/2007
	3.178,15

	28/2/2007
	3.178,15

	30/3/2007
	3.178,15

	30/4/2007
	3.178,15

	30/5/2007
	3.178,15

	30/6/2007
	3.178,15

	30/7/2007
	3.178,15

	30/8/2007
	3.178,15

	30/9/2007
	3.178,15

	30/10/2007
	3.178,15

	30/11/2007
	3.178,15

	30/12/2007
	3.178,15

	30/1/2008
	3.201,78

	28/2/2008
	3.201,78

	30/3/2008
	3.201,78

	30/4/2008
	3.201,78

	30/5/2008
	4.612,38

	30/6/2008
	3.483,90

	30/7/2008
	3.626,25

	30/8/2008
	2.368,22

	30/9/2008
	2.491,37

	30/10/2008
	2.586,03

	30/11/2008
	2.586,03

	30/12/2008
	2.586,03

	30/1/2009
	2.625,27

	28/2/2009
	2.525,80

	30/3/2009
	2.525,80

	30/4/2009
	2.525,80

	30/5/2009
	2.525,80

	30/6/2009
	2.525,80

	30/7/2009
	2.738,54

	30/8/2009
	2.738,54

	30/9/2009
	2.738,54

	30/10/2009
	2.738,54

	30/11/2009
	2.738,54

	30/12/2009
	2.738,54

	30/1/2010
	2.753,83

	28/2/2010
	2.753,83

	30/3/2010
	2.753,83

	30/4/2010
	2.753,83

	30/5/2010
	2.753,83

	30/6/2010
	2.753,83

	30/7/2010
	2.976,08

	30/8/2010
	2.976,08

	30/9/2010
	2.976,08

	30/10/2010
	2.976,08

	30/11/2010
	2.976,08

	30/12/2010
	2.976,08

	30/1/2011
	2.976,08

	28/2/2011
	2.976,08

	30/3/2011
	2.976,08

	30/4/2011
	2.998,83

	30/5/2011
	2.998,83

	30/6/2011
	2.998,83

	30/7/2011
	2.998,83

	30/8/2011
	2.998,83

	30/9/2011
	2.998,83

	30/10/2011
	2.998,83

	30/11/2011
	2.998,83

	30/12/2011
	2.998,83

	30/1/2012
	3.016,33

	28/2/2012
	3.016,33

	30/3/2012
	3.016,33

	30/4/2012
	3.016,33

	30/5/2012
	3.016,33

	30/6/2012
	3.016,33

	30/7/2012
	3.016,33

	30/8/2012
	3.016,33

	30/9/2012
	3.016,33

	30/10/2012
	3.016,33

	30/11/2012
	3.016,33

	30/12/2012
	3.016,33

	30/1/2013
	3.030,13

	28/2/2013
	3.030,13

	30/3/2013
	3.274,00

	30/4/2013
	3.274,00

	30/5/2013
	3.274,00

	30/6/2013
	3.274,00

	30/7/2013
	3.274,00

	30/8/2013
	3.274,00

	30/9/2013
	3.274,00

	30/10/2013
	3.274,00

	30/11/2013
	3.274,00

	30/12/2013
	3.274,00

	30/1/2014
	3.293,03

	28/2/2014
	3.293,03

	30/3/2014
	3.545,39

	30/4/2014
	3.545,39

	30/5/2014
	3.545,39

	30/6/2014
	3.545,39

	30/7/2014
	3.545,39

	30/8/2014
	3.545,39

	30/9/2014
	3.545,39

	30/10/2014
	3.545,39

	30/11/2014
	3.545,39

	30/12/2014
	3.545,39

	30/1/2015
	3.545,39

	28/2/2015
	3.545,39

	30/3/2015
	3.815,09

	30/4/2015
	3.848,26

	30/5/2015
	3.848,26

	30/6/2015
	3.848,26

	30/7/2015
	3.848,26

	30/8/2015
	3.848,26

	30/9/2015
	3.848,26

	30/10/2015
	3.848,26

	30/11/2015
	3.848,26

	30/12/2015
	3.848,26

	30/12/2015
	35.497,00

Valor atualizado do débito (com juros) em 9/5/2022: R$ 1.179.096,83.
aplicar à responsável Conceição Aparecida Perez (CPF: XXX.399.988-XX) a multa prevista no art. 57 da Lei 8.443/1992 c/c o art. 267 do Regimento Interno do TCU, fixando-lhe o prazo de quinze dias, a contar da notificação, para que comprove, perante o Tribunal (art. 214, III, alínea 'a', do Regimento Interno do TCU) , o recolhimento da dívida aos cofres do Tesouro Nacional, atualizada monetariamente desde a data do acórdão proferido por este Tribunal até a data do efetivo recolhimento, se paga após o vencimento, na forma da legislação em vigor;
autorizar, desde logo, a cobrança judicial das dívidas, caso não atendida a notificação, na forma do disposto no art. 28, inciso II, da Lei 8.443/1992;
autorizar também, desde logo, se requerido, com fundamento no art. 26, da Lei 8.443, de 1992, c/c o art. 217, §1º do Regimento Interno do TCU, o parcelamento da dívida em até 36 parcelas, incidindo, sobre cada parcela, corrigida monetariamente, os correspondentes acréscimos legais, fixando-lhe o prazo de quinze dias, a contar do recebimento da notificação, para comprovar, perante o Tribunal, o recolhimento da primeira parcela, e de trinta dias, a contar da parcela anterior, para comprovar os recolhimentos das demais parcelas, devendo incidir, sobre cada valor mensal, atualizado monetariamente, os juros de mora devidos, no caso do débito, na forma prevista na legislação em vigor, alertando a responsável de que a falta de comprovação do recolhimento de qualquer parcela importará o vencimento antecipado do saldo devedor, nos termos do § 2º do art. 217 do Regimento Interno deste Tribunal; 
enviar cópia do Acórdão a ser prolatado à Procuradoria da República no Estado de SP, nos termos do § 3º do art. 16 da Lei 8.443/1992, c/c o § 7º do art. 209 do Regimento Interno do TCU, para adoção das medidas cabíveis; e
enviar cópia do Acórdão que vier a ser proferido ao Comando da 2ª Região Militar e ao responsável, para ciência;
informar à Procuradoria da República no Estado de SP, ao Comando da 2ª Região Militar e ao responsável que a presente deliberação, acompanhada do Relatório e do Voto que a fundamenta, está disponível para a consulta no endereço www.tcu.gov.br/acordaos, além de esclarecer que, caso requerido, o TCU poderá fornecer sem custos as correspondentes cópias, de forma impressa; e
informar à Procuradoria da República no Estado de SP que, nos termos do parágrafo único do art. 62 da Resolução TCU 259/2014, os procuradores e membros do Ministério Público credenciados nesta Corte podem acessar os presentes autos de forma eletrônica e automática, ressalvados apenas os casos de eventuais peças classificadas como sigilosas, as quais requerem solicitação formal."
3. O Ministério Público (peça 76) divergiu da unidade técnica, por entender que o processo deve ser arquivado em razão ausência dos pressupostos de constituição e de desenvolvimento válido e regular, com base no art. 212 do Regimento Interno do TCU, nestes termos:
"Trata-se de tomada de contas especial instaurada pelo Comando da 2.ª Região Militar, em desfavor da Senhora Conceição Aparecida Perez, em razão do recebimento de pensão especial de ex-combatente, sustentada por decisão judicial precária (tutela antecipada) , cassada por decisão judicial posterior.
2.	De acordo com o Relatório do tomador de contas (peça 44) , a instauração da TCE teve por motivo apurar os fatos averiguados em processo administrativo decorrente do cancelamento de pensão militar por força de decisão judicial. Em valores históricos, apurou-se um dano de R$ 463.167,97, composto de parcelas mensais pagas entre julho de 2004 e dezembro de 2015, sob a responsabilidade da Sra. Conceição Aparecida Perez.
3.	Por meio do Relatório de Auditoria da peça 46, a 2.ª Inspetoria de Contabilidade e Finanças do Exército anuiu ao encaminhamento do Relatório de TCE. A mesma unidade emitiu o Certificado de Auditoria da peça 47. O Parecer do Dirigente do Órgão de Controle Interno, do Centro de Controle Interno do Exército, concluiu pela irregularidade das presentes contas (peça 48) .
4.	No TCU, em instrução preliminar (peça 54) , decidiu-se realizar a citação da responsável Conceição Aparecida Perez pelo débito total levantado na fase interna, tendo por irregularidade o 'recebimento de remuneração de pensão especial de ex-combatente, concedida através de tutela antecipada posteriormente cassada, durante o período de julho de 2004 até dezembro de 2015'.
5.	Em cumprimento ao pronunciamento da Unidade Técnica, foi efetuada a citação da responsável por meio de três ofícios (n.º 8143/2022-Seproc, n.º 8144/2022-Seproc e n.º 10466/2022-Seproc) , expedidos em 22/3/2022 para endereços de diferentes bases de dados custodiadas pelo TCU. O último ofício foi recebido em 28/3/2022. Em 18/5/2022, foi publicado no D.O.U. o Edital de citação n.º 0692/2022-TCU/Seproc (peças 71 e 72) . Transcorrido o prazo regimental, não houve encaminhamento de resposta ao Tribunal.
6.	Em instrução de mérito (peça 73) , a Secex-TCE concluiu que a Sra. Conceição Aparecida Perez não logrou comprovar a boa e regular aplicação dos recursos objeto de impugnação. Franqueada defesa, a responsável não compareceu aos autos, restando configurada sua revelia, nos termos do art. 12, § 3.º, da Lei n.º 8.443/1992. A instrução entendeu inexistir elementos que demonstrem a ocorrência de boa-fé na conduta da responsável ou outras excludentes de culpabilidade. Verificou-se, por fim, não ter ocorrido a prescrição da pretensão punitiva pelos critérios estabelecidos no Acórdão 1441/2016-TCU-Plenário.
7.	A partir das análises efetuadas, a Unidade Técnica propõe que a Sra. Conceição Aparecida Perez seja considerada revel, tenha suas contas julgadas irregulares, seja condenada ao pagamento das importâncias especificadas na tabela inserta na proposta de encaminhamento, com aplicação da multa do art. 57 da Lei n.º 8.443/1992.
8.	Para melhor situar a matéria, cabe delinear os fatos que conduziram à instauração da presente tomada de contas especial, conforme sintetizado no Relatório de TCE.
- A Sra. Helena Perez, genitora da Sra. Conceição Aparecida Perez, passou a receber o benefício da pensão especial prevista no art. 53, inciso II, do ADCT da Constituição Federal, em meados de agosto de 1999, com proventos correspondentes ao posto de 2.º tenente. O benefício foi cassado em julho de 2000, em virtude do seu falecimento.
- A Sra. Conceição Aparecida Perez, filha do Sr. Celestino Perez, ex-combatente, entrou com pedido de reversão da pensão especial em 30 de junho de 2003, indeferido por falta de amparo legal.
- A responsável impetrou mandado de segurança (Processo n.º 0003580-13.2004.4.036100) , concedido em caráter liminar nos seguintes termos: 'Assim, a impetrante tem direito adquirido à reversão de pensão percebida por sua mãe, com suporte no art. 30 da Lei n.º 4.242/63, embora falecida esta já na vigência da Lei n.º 8.059/90 - que revogou, expressamente, o art. 30 da Lei n.º 4.242/63. Isto posto, estando preenchidos os requisitos do artigo 70, inciso II, da Lei n.º 1.533/51, defiro a medida liminar para determinar proceda a autoridade impetrada o pagamento da pensão militar em favor da impetrante, com valor correspondente ao posto de 2.º Tenente'.
- Em 16/5/2004, em cumprimento à decisão judicial acima, ocorreu a reversão da pensão especial de ex-combatente para a Sra. Conceição Aparecida Perez.
- A responsável entrou com nova ação judicial (Processo n.º 2006.61.00.026598) , requerendo o pagamento retroativo correspondente ao posto de 2.º Tenente desde o falecimento de sua genitora, em julho de 2000, até agosto de 2004. A ação foi julgada parcialmente procedente, nos seguintes termos: 'Isto posto, julgo parcialmente procedente o pedido formulado pela autora, para condenar a União Federal a lhe pagar pensão correspondente a deixada por um segundo sargento do Exército Brasileiro, devida a partir de 30/6/2003, até a data em que começou a ser paga por força da liminar concedida nos autos do MS relativo ao processo n.º 2004.61.00.003580-0, desta Vara, em apenso, compensando-se eventuais pagamentos efetuados a maior em razão daquela decisão'.
- A partir de 24/4/2008, em cumprimento à decisão do Processo n.º 2006.61.00.026598, foi alterada a pensão especial dos proventos do posto de 2.º Tenente para graduação de 2.º Sargento e consequentemente o ajuste de contas referente a vencimentos anteriores.
- A União interpôs apelação nos autos dos processos n.º 0003580-13.2004.4.03.6100 e n.º 0026598-92.2006.4.03.6100. No julgamento do recurso relativo ao primeiro processo, a 5.ª Turma do TRF da 3.ª Região, por unanimidade, deu provimento ao reexame necessário e à apelação da União para denegar a ordem e julgar improcedente o pedido de concessão de pensão especial de ex-combatente. No julgamento do recurso relativo ao segundo processo, a 5.ª Turma do TRF da 3.ª Região, também por unanimidade, deu provimento à apelação da União, julgando prejudicado o recurso interposto pela Autora, sob o entendimento de que a responsável, maior e capaz, deixou de comprovar os requisitos previstos na norma que estabeleceu a pensão especial, bem como não comprovou a impossibilidade de prover a própria subsistência e de não perceber qualquer importância dos cofres públicos, não fazendo, portanto, jus ao benefício disposto na Lei n.º 4.242/63, e, assim, ao pagamento de parcelas pretéritas da pensão especial de ex-combatente.
- Devido ao cancelamento da pensão especial, instaurou-se Procedimento Administrativo (DIEx n.º 014-Sec Pag-CS SSIP 2RM, de 31/3/2016; Portaria n.º 008-Div Ap Adm/Proc Adm, de 13/6/2016) , concluindo que foram realizadas todas as tentativas de localização da Sra. Conceição Aparecida Perez, com o objetivo primordial de estabelecer o contraditório e a ampla defesa de acordo com os termos da lei, mas sem sucesso. Por meio do Ofício n.º 522-Asse Ap As Jurd/2RM, o Chefe do Estado-Maior da 2.ª Região Militar encaminhou ao Procurador Regional da União (3.ª Região) o processo administrativo para ajuizamento de ação de cobrança judicial da Sra. Conceição Aparecida Perez, cujo pagamento de pensão militar de ex-combatente foi cassado por acordão da 5.ª Turma do TRF da 3.ª Região. 
9.	A presente TCE decorreu do procedimento administrativo instaurado para obter o ressarcimento dos pagamentos indevidamente recebidos pela responsável, de julho de 2004 a dezembro de 2015, tendo em vista o cancelamento da pensão militar por força de decisão judicial. No bojo do processo, foram encaminhadas notificações, além de publicação no D.O.U., instando a Sra. Conceição Aparecida Perez a apresentar justificativas/defesa e cobrando-lhe o débito. Não tendo havido resposta da responsável, nem recolhimento aos cofres públicos da quantia devida, considerou-se que foram esgotadas todas as providências administrativas com vistas ao ressarcimento do dano ao erário.
10.	A questão central destes autos envolve definir se os fatos apurados pelo Comando da 2.ª Região Militar comportam a conclusão de que houve irregularidade que enseja a instauração, processamento e julgamento de Tomada de Contas Especial, processo que possui rito e objetivos próprios.
11.	Em particular, é preciso averiguar se houve conduta ilícita praticada pela Sra. Conceição Aparecida Perez, do ponto de vista do alcance da jurisdição do TCU, ao receber pensão em caráter provisório, de processo que tramitou na justiça, que teve acórdão definitivo de indeferimento do pleito da responsável. Igualmente, é necessário determinar se a ordem judicial de cancelamento do pagamento da pensão transmuta automaticamente os valores indevidamente recebidos pela responsável em prejuízo aos cofres públicos, e que fundamentos jurídicos e/ou meios dispõe a União para buscar a reparação dessas quantias.
12.	A obrigação de indenizar o dano causado por execução de tutela de urgência posteriormente revogada está prevista no art. 302, inciso I, do Código de Processo Civil, conforme segue.
Art. 302. Independentemente da reparação por dano processual, a parte responde pelo prejuízo que a efetivação da tutela de urgência causar à parte adversa, se:
I - a sentença lhe for desfavorável;
13.	Idêntica obrigação de reparar os danos sofridos se aplica aos casos de cumprimento provisório da sentença, que posteriormente venha a ser reformada (art. 520, inciso I, do atual CPC; também presente no art. 475-O, inciso I, do CPC de 1973) .
Art. 520. O cumprimento provisório da sentença impugnada por recurso desprovido de efeito suspensivo será realizado da mesma forma que o cumprimento definitivo, sujeitando-se ao seguinte regime:
I - corre por iniciativa e responsabilidade do exequente, que se obriga, se a sentença for reformada, a reparar os danos que o executado haja sofrido;
14.	A mesma inteligência pode ser encontrada na decisão do REsp n.º 1.767.956/RJ (Relator Ministro Moura Ribeiro, julgado em 23/10/2018) , na parte da ementa abaixo transcrita.
4. A Segunda Seção do STJ é firme no entendimento de que os danos decorrentes da execução de tutela antecipada, assim como de tutela cautelar e execução provisória, são disciplinados pelo sistema processual vigente, independentemente da análise sobre culpa da parte, ou se esta agiu de má-fé.
5. Esta Corte Superior compreende que a obrigação de indenizar o dano causado pela execução de tutela antecipada posteriormente revogada é consequência natural da improcedência do pedido, dispensando-se, inclusive, pedido da parte interessada.
6. A sentença de improcedência, quando revoga tutela concedida por antecipação, constitui, como efeito secundário, título de certeza da obrigação de o autor indenizar o réu pelos danos eventualmente experimentados, cujo valor exato será posteriormente apurado em liquidação nos próprios autos. Precedente: REsp 1.548.749/RS, Rel. Ministro LUIS FELIPE SALOMÃO, Segunda Seção, DJe 6/6/2016.
7. Recurso especial parcialmente provido.
15.	O STJ adota linha semelhante de entendimento para os casos de antecipação de tutela para pagamento de benefício previdenciário pelo INSS, conforme se observa na ementa abaixo (REsp n.º 1.401.560/MT, Relator p/ acórdão Ministro Ari Pargendler, julgado em 12/2/2014) .
	O grande número de ações, e a demora que disso resultou para a prestação jurisdicional, levou o legislador a antecipar a tutela judicial naqueles casos em que, desde logo, houvesse, a partir dos fatos conhecidos, uma grande verossimilhança no direito alegado pelo autor. O pressuposto básico do instituto é a reversibilidade da decisão judicial. Havendo perigo de irreversibilidade, não há tutela antecipada (CPC, art. 273, § 2º) . Por isso, quando o juiz antecipa a tutela, está anunciando que seu decisum não é irreversível. Mal sucedida a demanda, o autor da ação responde pelo recebeu indevidamente. O argumento de que ele confiou no juiz ignora o fato de que a parte, no processo, está representada por advogado, o qual sabe que a antecipação de tutela tem natureza precária.
	Para essa solução, há ainda o reforço do direito material. Um dos princípios gerais do direito é o de que não pode haver enriquecimento sem causa. Sendo um princípio geral, ele se aplica ao direito público, e com maior razão neste caso porque o lesado é o patrimônio público. O art. 115, II, da Lei nº 8.213, de 1991, é expresso no sentido de que os benefícios previdenciários pagos indevidamente estão sujeitos à repetição. Uma decisão do Superior Tribunal de Justiça que viesse a desconsiderá-lo estaria, por via transversa, deixando de aplicar norma legal que, a contrario sensu, o Supremo Tribunal Federal declarou constitucional. Com efeito, o art. 115, II, da Lei nº 8.213, de 1991, exige o que o art. 130, parágrafo único na redação originária (declarado inconstitucional pelo Supremo Tribunal Federal - ADI 675) dispensava.
	Orientação a ser seguida nos termos do art.543-C do Código de Processo Civil: a reforma da decisão que antecipa a tutela obriga o autor da ação a devolver os benefícios previdenciários indevidamente recebidos.
Recurso especial conhecido e provido. [grifo no original]
16.	A partir do julgamento desse REsp, fixou-se a primeira tese abaixo (Tema Repetitivo n.º 692) , a qual, recentemente, foi reafirmada no julgamento da Questão de Ordem n.º 12482/DF (Relator Ministro Og Fernandes, julgado em 11/5/2022) , com acréscimo de redação para se ajustar à nova legislação previdenciária (tese revista) .
- Primeira Tese (Tema n.º 692) :
A reforma da decisão que antecipa a tutela obriga o autor da ação a devolver os benefícios previdenciários indevidamente recebidos.
- Tese Revista:
A reforma da decisão que antecipa os efeitos da tutela final obriga o autor da ação a devolver os valores dos benefícios previdenciários ou assistenciais recebidos, o que pode ser feito por meio de desconto em valor que não exceda 30% (trinta por cento) da importância de eventual benefício que ainda lhe estiver sendo pago.
17.	A matéria chegou ao STF no Recurso Extraordinário com Agravo n.º 722.421/MG (Tema n.º 799 da Repercussão Geral) , onde se discutiu, à luz dos arts. 5.º, incisos I, XXXV, XXXVI e LV, e 195, § 5.º, da Constituição Federal, a possibilidade, ou não, da devolução de valores recebidos em virtude de tutela antecipada posteriormente revogada. Firmou-se o entendimento de que 'a questão acerca da devolução de valores recebidos em virtude de concessão de antecipação de tutela posteriormente revogada tem natureza infraconstitucional e a ela atribuem-se os efeitos da ausência de repercussão geral, nos termos do precedente fixado no RE n.º 584.608, Relatora a Ministra Ellen Gracie, DJe 13/3/2009'.
18.	A legislação e jurisprudência mencionadas mostram que vigora a tese da repetibilidade dos valores recebidos pelo autor da ação em decorrência de decisão que antecipa os efeitos da tutela, posteriormente revogada. Podem ser enumerados os seguintes fatores que justificam a repetibilidade: natureza das tutelas provisórias, que tem na reversibilidade uma de suas características; caráter de precariedade dessa espécie de medida; consciência do autor do pedido dos riscos de ter a tutela antecipada revogada; e vedação ao enriquecimento ilícito de uma das partes do processo.
19.	No TCU, há remansosa jurisprudência que confirma que a administração deverá promover a restituição de valores pagos em cumprimento a decisão judicial liminar, desconstituída posteriormente por deliberação judicial definitiva, que deixa de assegurar o pagamento de determinada vantagem a servidor ou pensionista, desde que não haja determinação em contrário na decisão definitiva. Citem-se os enunciados abaixo da Jurisprudência Selecionada do Tribunal representativos do entendimento.
i) Desconstituída decisão judicial, proferida em caráter liminar, que assegurava o pagamento de determinada vantagem a servidor ou pensionista, e não havendo determinação em contrário na deliberação definitiva, cabe à Administração promover a restituição dos valores pagos em cumprimento à decisão revogada (art. 46 da Lei 8.112/1990) . (Acórdão 5729/2017-TCU-Primeira Câmara, Revisor Ministro Benjamin Zymler) (Processo de Representação) 
ii) Não estão ao abrigo da segurança jurídica pagamentos realizados a servidores, a título precário, em decorrência de decisões judiciais desfavoráveis à União que, posteriormente, venham a ser tornadas insubsistentes. Impõe-se aos servidores a obrigação de recompor a situação anterior, suportando os efeitos da revogação do benefício. A dispensa de restituição, nesse contexto, corresponderia a permissão para que a Administração Pública fosse onerada por ato de terceiro e configuraria enriquecimento sem causa do servidor, o que é vedado no ordenamento jurídico pátrio. (Acórdão 1622/2017-TCU-Primeira Câmara, Relator Ministro Walton Alencar Rodrigues) (Processo de Aposentadoria) 
iii) A reforma de sentença judicial que permitia pagamentos considerados como irregulares impõe o dever de ressarcimento ao erário. É impossível falar-se em boa-fé quando o interessado tem pleno conhecimento de que estava recebendo os valores em discussão em razão de provimento jurisdicional de natureza precária ou não definitivo. Em caso de cassação desse tipo de decisão, devem as partes, por decorrência lógica da improcedência do pedido, retornar ao status quo ante, cabendo ao sucumbente repor os danos causados pela execução provisória da medida cassada. (Acórdão 7845/2013-TCU-Primeira Câmara, Relator Ministro Benjamin Zymler) (Processo de Aposentadoria) 
iv) Os interessados beneficiados por decisão judicial posteriormente considerada insubsistente devem ressarcir ao erário as parcelas consideradas indevidas pelo TCU desde o trânsito em julgado da decisão que suspendeu os pagamentos irregulares, devidamente atualizados. (Acórdão 181/2012-TCU-Plenário, Relator Ministro Augusto Sherman) (Processo de Monitoramento) 
v) Uma vez desconstituída a decisão judicial que autorizava pagamento considerado ilegal pelo TCU, em sede de apreciação de concessão de reforma, aposentadoria ou pensão, o órgão jurisdicionado deve promover, nos termos do art. 46 da Lei 8.112/1990, a restituição dos valores que foram pagos a esse título após a data em que o interessado tomou conhecimento da decisão do TCU que considerou ilegal a concessão. (Acórdão 1684/2008-TCU-Primeira Câmara, Relator Ministro Marcos Vinicios Vilaça) (Processo de Aposentadoria) 
vi) Em pagamentos realizados em cumprimento a sentenças, quando desconstituída a vontade judicial que antes suplantava a vontade administrativa, a devolução de valores recebidos é consequência natural da reversão do julgado. Os valores pagos indevidamente devem ser devolvidos ao erário, nos termos do artigo 46, § 3º, da Lei 8.112/90. (Acórdão 2291/2007-TCU-Plenário, Relator Ministro Augusto Nardes) (Processo de Auditoria) 
vii) Havendo sucumbência em ações judiciais que discutem pagamentos indevidos a servidores púbicos, devem ser tomadas providências para a restituição ao erário desses valores. (Acórdão 2493/2007-TCU-Segunda Câmara, Relator Ministro Aroldo Cedraz) (Processo de Prestação de Contas) 
viii) Os valores recebidos em decorrência de cumprimento a decisão liminar, a tutela antecipada ou a sentença que venha a ser revogada ou rescindida serão atualizados desde a data do acórdão do TCU que os considerou indevidos até a data de sua reposição. (Acórdão 3535/2006-TCU-Segunda Câmara, Relator Ministro Ubiratan Aguiar) (Processo de Aposentadoria) 
20.	Em acórdãos da espécie, uma vez certificada a irregularidade, independentemente do tipo de processo, além de providências inerentes a cada caso, o Tribunal usualmente determina ao órgão responsável por efetuar os pagamentos abarcados pela decisão judicial provisória ou não definitiva, posteriormente transitada em julgado com perda da causa pelo autor, a obter a restituição dos valores indevidamente percebidos pelo servidor/aposentado/pensionista. Outra obrigação que recai sobre a instância administrativa é que faça cessar os pagamentos considerados ilegais.
21.	Conquanto seja incontroverso o direito de a administração buscar a reparação dos valores despendidos com servidores/aposentados/pensionistas, resultante do cumprimento de tutela provisória que venha a ser revogada no mérito, não nos parece ser a tomada de contas especial o instrumento adequado para esse objetivo.
22.	Sobre esse tema, em recente decisão (Acórdão 3232/2022-TCU-Primeira Câmara; relatado pelo Ministro-Substituto Weder de Oliveira) , que abordou caso semelhante ao deste processo (tomada de contas especial instaurada por unidade do Exército, em virtude da cassação da tutela antecipada judicial que deferiu o direito à reversão da cota-parte da pensão militar especial de ex-combatente instituída pelo progenitor das responsáveis) , o Tribunal decidiu arquivar os autos, com fundamento no art. 212 do Regimento Interno/TCU, por ausência dos pressupostos de constituição e de desenvolvimento válido e regular. As justificativas do arquivamento encontram-se no trecho abaixo da Proposta de Deliberação condutora do Acórdão.
15. Embora exista precedente deste Tribunal em que outra responsável foi condenada ao ressarcimento das quantias recebidas mediante antecipação de tutela posteriormente revogada, ante o subsequente julgamento pela improcedência de ação judicial tratando de situação análoga [Acórdão n.º 11.706/2021-TCU-2.ª Câmara, relatado pelo Ministro-Substituto Marcos Bemquerer], considero que questões dessa natureza merecem deslinde diverso.
16. Conforme já me manifestei anteriormente ao apreciar duas TCEs envolvendo a mesma situação ora exame [Acórdãos n.º 1.352/2022-TCU-1.ª Câmara e n.º 1.353/2022-TCU-1.ª Câmara], não estão presentes os pressupostos legais para instauração de uma tomada de contas especial, estabelecidos no art. 8º da LO/TCU:
' (...) Art. 8° Diante da omissão no dever de prestar contas, da não comprovação da aplicação dos recursos repassados pela União, na forma prevista no inciso VII do art. 5° desta Lei, da ocorrência de desfalque ou desvio de dinheiros, bens ou valores públicos, ou, ainda, da prática de qualquer ato ilegal, ilegítimo ou antieconômico de que resulte dano ao Erário, a autoridade administrativa competente, sob pena de responsabilidade solidária, deverá imediatamente adotar providências com vistas à instauração da tomada de contas especial para apuração dos fatos, identificação dos responsáveis e quantificação do dano.' (destaquei) 
17. A questão tratada no presente processo não envolve desfalque ou desvio de recursos federais, tampouco a prática de ato ilegal, ilegítimo ou antieconômico por parte das responsáveis, que receberam os benefícios por determinação de legítima decisão judicial.
18. Não constam dos autos elementos que indiquem o cometimento de irregularidade por parte de agentes públicos. Conforme acórdão do TRF5, as responsáveis não chegaram a apresentar requerimento administrativo perante o ministério. A apresentação da ação judicial objetivando a reversão da cota-parte da pensão militar especial de ex-combatente encontrava amparo no princípio da inafastabilidade do controle jurisdicional.
19. Ressalto que, tendo em vista o insucesso na cobrança administrativa dos valores pagos em caráter provisório às responsáveis, a AGU requereu, perante o Poder Judiciário, a devolução dos valores em questão, tendo já sido proferida sentença em 22/5/2017, cujos excertos reproduzo abaixo [cita número do processo]:
[...]
20. Com efeito, é prerrogativa do Poder Judiciário, ao revogar decisão que concedeu tutela antecipada em caso de improcedência do pedido do autor, decidir se cabe ou não a devolução dos valores.
23.	No Acórdão 1353/2022-TCU-Primeira Câmara, que apreciou caso de mesma espécie, também relatado pelo Ministro-Substituto Weder de Oliveira, o Tribunal dirigiu o seguinte comando à Segecex:
9.3. ordenar à Secretaria-Geral de Controle Externo desta Corte que oriente suas unidades sobre a necessidade de, nos casos de tomadas de contas especiais instauradas com vistas a obter o ressarcimento de quantias pagas, mediante tutela antecipada em ações judiciais, pleiteando a reversão da cota-parte da pensão militar especial de ex-combatente, sempre avaliar a presença dos pressupostos legais estabelecidos no art. 8º da LO/TCU.
24.	Os argumentos expostos no supracitado Acórdão 3232/2022-TCU-Primeira Câmara nos parecem válidos e adequados, revelando-se plausível a tese de ausência de pressupostos legais para instauração de tomada de contas especial em contextos de responsabilização de agentes pelo ressarcimento de valores recebidos mediante antecipação de tutela posteriormente desconstituída.
25.	Deveras, de acordo com o art. 3.º da IN/TCU n.º 71/2012 (art. 8.º da Lei n.º 8.443/1992) , a autoridade competente deve, antes da instauração da tomada de contas especial, adotar medidas administrativas para caracterização ou elisão do dano, nas seguintes hipóteses: i) omissão no dever de prestar contas; ii) não comprovação da aplicação de recursos repassados pela União mediante convênio, contrato de repasse, ou instrumento congênere; iii) ocorrência de desfalque, alcance, desvio ou desaparecimento de dinheiro, bens ou valores públicos; e iv) prática de ato ilegal, ilegítimo ou antieconômico de que resulte dano ao Erário.
26.	Esgotadas as medidas administrativas, sem a elisão do dano, a autoridade competente deverá providenciar a instauração de tomada de contas especial, caso subsistam elementos fáticos e jurídicos que indiquem a omissão no dever de prestar contas e/ou dano ou indício de dano ao erário (arts. 4.º e 5.º da IN/TCU n.º 71/2012) .
27.	Verifica-se que a Sra. Conceição Aparecida Perez não incidiu em nenhuma das condutas previstas no art. 8.º da Lei Orgânica, que demarca os requisitos necessários para motivar a instauração de tomada de contas especial. A conduta irregular atribuída à responsável foi ter recebido remuneração de pensão especial de ex-combatente, concedida através de tutela antecipada cassada em momento posterior, no período de julho de 2004 até dezembro de 2015. Não houve, in casu, prática de ato ilegal, ilegítimo ou antieconômico por parte da responsável de que tenha resultado dano ao erário, muito menos desfalque ou desvio de recursos públicos decorrente de sua atuação.
28.	É necessário observar que, pelo princípio da inafastabilidade da jurisdição (art. 5.º, inciso XXXV, da Constituição Federal; e art. 3.º do CPC) , a lei não excluirá da apreciação do poder Judiciário lesão ou ameaça a direito. Ao impetrar mandado de segurança para buscar a reversão de pensão percebida por sua mãe, a responsável exerceu o seu legítimo direito de ingressar em juízo para assegurar o resultado prático de sua pretensão.
29.	No campo do processo civil, o direito de ação é um direito autônomo, que não se confunde com o direito material que se pretende defender, além de não depender da efetiva existência do direito material para que possa ser exercido. Desse modo, a decisão do TRF3 de julgar improcedente o pedido da Sra. Conceição Aparecida Perez de concessão de pensão especial de ex-combatente não torna o ato inicial de provocação do Judiciário ilícito ou abusivo.
30.	Ademais, não há nos autos qualquer elemento que indique que a decisão liminar favorável à responsável tenha sido tomada por juiz incompetente, ou que não tenham sido observados os princípios do devido processo legal, do contraditório e da ampla defesa, o que poderia levar ao reconhecimento de alguma nulidade processual. Ao conhecer dos fatos, interpretar o direito e deferir a medida cautelar pleiteada pela responsável, o juiz agiu legitimamente no exercício dos poderes que lhe foram outorgados.
31.	Não havendo ato inválido no processo judicial, nem abuso no exercício do direito de ação pela autora, não há como estabelecer o vínculo causal entre o prejuízo causado ao erário pelos valores recebidos durante a execução da tutela antecipada e a existência de conduta ilícita praticada pela responsável, com a necessária individualização, requisito obrigatório das tomadas de contas especiais.
32.	Seria irrazoável e desproporcional o Tribunal condenar a Sra. Conceição Aparecida Perez em débito e multa, além de julgar suas contas irregulares, sob o legítimo anseio de reparação dos danos causados pelos pagamentos determinados provisoriamente, quando a responsável não deu causa a nenhuma irregularidade, mas tão somente pleiteou judicialmente um direito que compreendia lhe ser devido.
33.	Não é qualquer prejuízo ou dano causado ao erário que aciona automaticamente o poder/dever das autoridades administrativas e do TCU instaurarem tomada de contas especial para obtenção do respectivo ressarcimento. É necessário que os fatos e condutas avaliadas em cada caso estejam circunscritos às hipóteses taxativas de instauração de TCE previstas no art. 8.º da Lei n.º 8.443/1992 e no art. 3.º da IN/TCU n.º 71/2012.
34.	Como exemplos, os precedentes e a súmula abaixo indicam relações jurídicas específicas para as quais o Tribunal entendeu não ser cabível a instauração de TCE, ou limitou seu alcance subjetivo, sem que tenha sido afastado o dever geral de os administrados reporem o erário.
i) O instrumento de Tomada de Contas Especial nas empresas estatais deve ser utilizado precipuamente para buscar ressarcimento de prejuízos decorrentes de ato de gestão e não de ressarcimento de débitos trabalhistas decorrentes da execução ordinária do contrato de trabalho celetista. (Acórdão 153/2006-TCU-Plenário, Rel. Min. Benjamin Zymler) 
ii) SÚMULA TCU n.º 134: Refoge da competência do Tribunal de Contas da União o exame e julgamento dos processos de tomadas de contas instaurados para ressarcimento de débitos, que não se configuram como alcances, provenientes de relação jurídica de natureza trabalhista, por servidores de órgãos ou entidades cujos ordenadores de despesa, dirigentes ou administradores se acham sob a jurisdição do Tribunal.
iii) Não cabe instauração de tomada de contas especial por irregularidades verificadas na aplicação de recursos de 'crédito instalação', concedido pelo Incra no âmbito do Programa Nacional de Reforma Agrária, uma vez que a sua operacionalização é feita por intermédio de contratos de financiamento com os beneficiários do programa, cessando, a partir daí, a natureza pública dos recursos. (Acórdão 1396/2014-TCU-Plenário, Rel. Min. Ana Arraes) 
iv) Em processo de tomada de contas especial instaurada em decorrência de concessões irregulares de benefícios previdenciários do INSS, a decisão do TCU pela exclusão de segurados da relação processual não impede a adoção, pela entidade prejudicada, de providências administrativas e/ou judiciais com o objetivo de reaver aquilo que foi pago sem fundamento jurídico. (Acórdão 2364/2015-TCU-Plenário, Rel. Min. Augusto Nardes) 
v) Não cabe instauração de tomada de contas especial em caso de inadimplemento da contrapartida - investimento em pesquisa e desenvolvimento - de benefícios fiscais concedidos com amparo na Lei 8.248/1991 (Lei de Informática) , por se tratar de relações tributárias, devendo o ressarcimento dos valores correspondentes aos benefícios fiscais cancelados, com atualização e acréscimo de multas pecuniárias aplicáveis aos débitos fiscais relativos aos tributos da mesma natureza, ser buscado em processo administrativo tributário. (Acórdão 10244/2017-TCU-Primeira Câmara, Rel. Min. Vital do Rêgo) 
vi) A reposição ao erário de valores remuneratórios indevidamente recebidos por servidores públicos deve ser providenciada, atendidos o contraditório e a ampla defesa, pelo respectivo órgão ou entidade mediante cobrança administrativa, desconto em folha ou ajuizamento de ação, sendo indevida a instauração de tomada de contas especial para essa finalidade (Acórdão 17929/2021-TCU-Primeira Câmara, Rel. Min. Jorge Oliveira) 
35.	Concluindo, a inexistência dos pressupostos normativos para a constituição de processo de TCE não exime a responsável da obrigação legal de indenizar a parte ré (União) pelo dano experimentado durante a vigência da tutela antecipada, consubstanciado nos pagamentos mensais da pensão militar em favor da impetrante, conforme determinam o CPC e a jurisprudência do STJ e do TCU.
36.	Descaracterizada a presença nos presentes autos de ato de gestão ilegal, ilegítimo ou antieconômico de que tenha resultado dano ao erário, ou de desfalque, alcance ou desvio de dinheiro, bens ou valores públicos, entende-se que o melhor encaminhamento seja o arquivamento do processo por ausência dos pressupostos de constituição e de desenvolvimento válido e regular, nos termos do art. 212 do Regimento Interno/TCU.
37.	Nada obsta, por último, que o Tribunal informe à Advocacia-Geral da União sobre o acórdão que vier a ser proferido, alertando aquele órgão que a ele compete propor ação ordinária de cobrança em face da Sra. Conceição Aparecida Perez, tendo em vista a decisão proferida em segunda instância que julgou improcedente o pedido de concessão de pensão especial de ex-combatente formulado pela responsável, visando ao ressarcimento dos valores de pensão militar pagos com suporte em decisão liminar, conforme demonstrado nestes autos.
38.	Pelo exposto, com as devidas vênias por divergir da Unidade Técnica, esta representante do Ministério Público de Contas propõe que os presentes autos sejam arquivados, por ausência dos pressupostos de constituição e de desenvolvimento válido e regular, com base no art. 212 do Regimento Interno/TCU. Em complemento, propõe que o Tribunal informe à Advocacia-Geral da União sobre o acórdão que vier a ser proferido, alertando o órgão de representação judicial da União que, diante do insucesso na cobrança administrativa dos valores pagos em caráter provisório à Sra. Conceição Aparecida Perez, cabe a propositura de ação ordinária de cobrança em face da responsável, com o objetivo de obter a devolução dos valores recebidos por força de decisão judicial precária, revogada no mérito, relativa aos processos n.º 0003580-13.2004.4.03.6100 e n.º 0026598-92.2006.4.03.6100, independentemente do arquivamento da presente TCE."
É o Relatório.

não há

Procuradora-Geral Cristina Machado da Costa e Silva

TOMADA DE CONTAS ESPECIAL. PENSÃO EX-COMBATENTE. VALORES RECEBIDOS COM BASE EM DECISÃO JUDICIAL LIMINAR QUE FOI DESCONSTITUÍDA POSTERIORMENTE. INEXISTÊNCIA DE PRÁTICA DE ATO ILEGAL OU ILEGÍTIMO PELA BENEFICIÁRIA. PROCEDIMENTOS PARA O PAGAMENTO DE INDENIZAÇÃO À UNIÃO, PREVISTO NO ART. 302 DO CÓDIGO DE PROCESSO CIVIL, A SEREM REALIZADOS NO ÂMBITO DO JUDICIÁRIO. AUSÊNCIA DE PRESSUPOSTOS PARA A CONSTITUIÇÃO DA TCE. NOTIFICAÇÃO DA ADVOCACIA-GERAL DA UNIÃO. ARQUIVAMENTO.

TOMADA DE CONTAS ESPECIAL (TCE)

SecexTCE, atual AudTCE

Este processo trata da tomada de contas especial instaurada pelo Comando da 2ª Região Militar, em decorrência de irregularidades verificadas no pagamento de pensão especial de ex-combatente a Conceição Aparecida Perez, amparado por decisão judicial provisória durante o período de 7/2004 a 12/2015.
2. Para a melhor compreensão da questão, transcrevo a síntese dos fatos elaborada pelo Ministério Público de Contas (peça 76, p. 1-2) a partir das informações contidas no Relatório da TCE 1180/2020 (peça 44) :
"- A Sra. Helena Perez, genitora da Sra. Conceição Aparecida Perez, passou a receber o benefício da pensão especial prevista no art. 53, inciso II, do ADCT da Constituição Federal, em meados de agosto de 1999, com proventos correspondentes ao posto de 2.º tenente. O benefício foi cassado em julho de 2000, em virtude do seu falecimento.
- A Sra. Conceição Aparecida Perez, filha do Sr. Celestino Perez, ex-combatente, entrou com pedido de reversão da pensão especial em 30 de junho de 2003, indeferido por falta de amparo legal.
- A responsável impetrou mandado de segurança (Processo n.º 0003580-13.2004.4.036100) , concedido em caráter liminar nos seguintes termos: 'Assim, a impetrante tem direito adquirido à reversão de pensão percebida por sua mãe, com suporte no art. 30 da Lei n.º 4.242/63, embora falecida esta já na vigência da Lei n.º 8.059/90 - que revogou, expressamente, o art. 30 da Lei n.º 4.242/63. Isto posto, estando preenchidos os requisitos do artigo 70, inciso II, da Lei n.º 1.533/51, defiro a medida liminar para determinar proceda a autoridade impetrada o pagamento da pensão militar em favor da impetrante, com valor correspondente ao posto de 2.º Tenente'.
- Em 16/5/2004, em cumprimento à decisão judicial acima, ocorreu a reversão da pensão especial de ex-combatente para a Sra. Conceição Aparecida Perez.
- A responsável entrou com nova ação judicial (Processo n.º 2006.61.00.026598) , requerendo o pagamento retroativo correspondente ao posto de 2.º Tenente desde o falecimento de sua genitora, em julho de 2000, até agosto de 2004. A ação foi julgada parcialmente procedente, nos seguintes termos: 'Isto posto, julgo parcialmente procedente o pedido formulado pela autora, para condenar a União Federal a lhe pagar pensão correspondente a deixada por um segundo sargento do Exército Brasileiro, devida a partir de 30/6/2003, até a data em que começou a ser paga por força da liminar concedida nos autos do MS relativo ao processo n.º 2004.61.00.003580-0, desta Vara, em apenso, compensando-se eventuais pagamentos efetuados a maior em razão daquela decisão'.
- A partir de 24/4/2008, em cumprimento à decisão do Processo n.º 2006.61.00.026598, foi alterada a pensão especial dos proventos do posto de 2.º Tenente para graduação de 2.º Sargento e consequentemente o ajuste de contas referente a vencimentos anteriores.
- A União interpôs apelação nos autos dos processos n.º 0003580-13.2004.4.03.6100 e n.º 0026598-92.2006.4.03.6100. No julgamento do recurso relativo ao primeiro processo, a 5.ª Turma do TRF da 3.ª Região, por unanimidade, deu provimento ao reexame necessário e à apelação da União para denegar a ordem e julgar improcedente o pedido de concessão de pensão especial de ex-combatente. No julgamento do recurso relativo ao segundo processo, a 5.ª Turma do TRF da 3.ª Região, também por unanimidade, deu provimento à apelação da União, julgando prejudicado o recurso interposto pela Autora, sob o entendimento de que a responsável, maior e capaz, deixou de comprovar os requisitos previstos na norma que estabeleceu a pensão especial, bem como não comprovou a impossibilidade de prover a própria subsistência e de não perceber qualquer importância dos cofres públicos, não fazendo, portanto, jus ao benefício disposto na Lei n.º 4.242/63, e, assim, ao pagamento de parcelas pretéritas da pensão especial de ex-combatente.
- Devido ao cancelamento da pensão especial, instaurou-se Procedimento Administrativo (DIEx n.º 014-Sec Pag-CS SSIP 2RM, de 31/3/2016; Portaria n.º 008-Div Ap Adm/Proc Adm, de 13/6/2016) , concluindo que foram realizadas todas as tentativas de localização da Sra. Conceição Aparecida Perez, com o objetivo primordial de estabelecer o contraditório e a ampla defesa de acordo com os termos da lei, mas sem sucesso. Por meio do Ofício n.º 522-Asse Ap As Jurd/2RM, o Chefe do Estado-Maior da 2.ª Região Militar encaminhou ao Procurador Regional da União (3.ª Região) o processo administrativo para ajuizamento de ação de cobrança judicial da Sra. Conceição Aparecida Perez, cujo pagamento de pensão militar de ex-combatente foi cassado por acordão da 5.ª Turma do TRF da 3.ª Região."
3. Portanto, a responsável recebeu a pensão militar com base em duas decisões judiciais - a primeira, de caráter liminar, que reconheceu provisoriamente o direito adquirido à reversão de pensão percebida por sua mãe e a segunda que possibilitou que o valor da pensão fosse correspondente à instituída por um segundo sargento do Exército. 
4. Posteriormente, as deliberações da 5ª Turma do TRF da 3ª Região foram favoráveis à União em ambos os processos, tendo sido no sentido de julgar improcedente o pedido de concessão de pensão especial de ex-combatente. Concluiu-se que a responsável não fazia jus ao benefício disposto na Lei 4.242/1963, tampouco ao recebimento de suas parcelas pretéritas. O resumo dos acórdãos referentes ao reexame necessário e à apelação da União constam também de documento elaborado pela Advocacia-Geral da União: Nota 01 - dezembro 2015 AGU/PRU3/SCSC (peça 23) .
5. Regularmente citada por este Tribunal, a pensionista permaneceu inerte, caracterizando sua revelia, nos termos do art. 12, § 3º, da Lei 8.443/1992. Dessa forma, de acordo com a jurisprudência deste Tribunal, o processo deve prosseguir com as informações nele presentes.
6. A então SecexTCE, atual AudTCE (peças 73-75) , propôs o julgamento pela irregularidade das contas, com a imputação do débito apurado e a imposição de multa.
7. O Ministério Público de Contas (peça 76) divergiu da unidade técnica, por entender que o processo deve ser arquivado em razão ausência dos pressupostos de constituição e de desenvolvimento válido e regular, com base no art. 212 do Regimento Interno do TCU.
8. Acolho a posição da Procuradoria e incorporo sua análise às minhas razões de decidir pelos motivos que passo a expor.
9. No caso em exame, houve decisão judicial recursal de mérito desfavorável à pensionista, a quem tinha sido concedida a tutela de urgência. A legislação já estabelece como deve ocorrer a reparação pelo prejuízo causado em decorrência da deliberação inicial. O Código de Processo Civil (CPC) , art. 302, I e parágrafo único, prevê que, nessas hipóteses, a parte que havia sido beneficiada deve indenizar sua oponente, o que ocorrerá, sempre que possível, nos mesmos autos em que a medida tiver sido concedida, verbis:
"Art. 302. Independentemente da reparação por dano processual, a parte responde pelo prejuízo que a efetivação da tutela de urgência causar à parte adversa, se:
I - a sentença lhe for desfavorável;
 (...) 
Parágrafo único. A indenização será liquidada nos autos em que a medida tiver sido concedida, sempre que possível."
10. Quanto à tomada de contas especial regida pelo art. 8º da Lei 8.443/1992, há requisitos a serem observados para que seja criada e processada. Esse dispositivo fixa as situações em que esse tipo de procedimento deve ser iniciado: omissão no dever de prestar contas; não comprovação da aplicação dos recursos repassados pela União; desfalque ou desvio de dinheiros, bens ou valores públicos; ou prática de qualquer ato ilegal, ilegítimo ou antieconômico de que resulte dano ao erário. Além disso, As TCEs são criadas para a apuração dos fatos, identificação dos responsáveis e quantificação do dano.
11. O caso em apreço, de fato, apresenta peculiaridades que tornam inadequada a instauração de TCE. A rigor, não há uma pessoa a ser responsabilizada pelo prejuízo ao erário. Embora Conceição Aparecida Perez tenha sido beneficiada com a decisão provisória, isso ocorreu de forma legítima, pois decorreu do exercício de um direito constitucional franqueado a todos, de pleitear junto ao Poder Judiciário sua manifestação a respeito de alegada lesão ou ameaça a direito; trata-se do princípio da inafastabilidade da Jurisdição - Constituição Federal, art. 5º, XXXV, "a lei não excluirá da apreciação do Poder Judiciário".
12. Assim, o dano ora examinado é inerente à próprio exercício da jurisdição pela Justiça Federal. Ao formular o pedido de tutela de urgência, a parte autora tinha conhecimento, ou deveria ter, de que, caso a decisão final de mérito lhe fosse desfavorável, a ela caberia o pagamento da devida indenização. E todo esse procedimento é realizado no âmbito do Poder Judiciário, cabendo, na situação em análise, à AGU a representação da União em juízo, figurando como parte a ter seu prejuízo ressarcido. 
13. Desse modo, ante à não existência de agente público ou responsável privado que tenha praticado ato lesivo ao erário, penso não estarem presentes os pressupostos para a constituição e desenvolvimento válido da TCE. Por esse motivo, como sugere o Ministério Público, este processo deve ser arquivado com base no art. 212 do Regimento Interno deste Tribunal. Considero igualmente adequada a recomendação do Parquet para que o acórdão seja comunicado à AGU.
Ante o exposto, voto para que seja adotado o acórdão que ora submeto ao Colegiado.
TCU, Sala das Sessões, em 16 de maio de 2023.
ANTONIO ANASTASIA 
Relator